臺灣臺中地方法院民事判決　九十一年訴字第二四九五號
　　原　　　告　卯○○
　　被　　　告　乙○○
　　　　　　　　癸○○
　　　　　　　　戊○○
　　　　　　　　庚○○
　　　　　　　　丁○○
　　　　　　　　辛○○
　　　　　　　 甲○○
　 被　　　告　寅○○
　　　　　　　 丑　○
　　　　　　　 丙○○
　　　　　　　 子○○
　　　　　　　 壬○○
　　　　　　　 己○○
右當事人間請求拆屋還地等事件，本院判決如左：
　　主　　　文
被告乙○○、癸○○、戊○○、庚○○、丁○○、辛○○、丑○、丙○○、子○○、壬○○
、己○○應將坐落臺中縣東勢鎮○○○段上校栗埔小段第三０二、三０二之一地號土地上如
附圖所示Ｂ部分面積四十七平方公尺、Ｅ部分面積三十二平方公尺之建物拆除，並將該部分
土地返還原告。
被告乙○○應給付原告新臺幣參拾柒萬零玖佰元。
原告其餘之訴駁回。
訴訟費用由被告乙○○負擔五分之三，餘由被告癸○○、戊○○、庚○○、丁○○、辛○○
、丑○、丙○○、子○○、壬○○、己○○負擔。
本判決第一項於原告以新臺幣伍萬元為被告乙○○、癸○○、戊○○、庚○○、丁○○、辛○○、丑○、丙○○、子○○、壬○○、己○○供擔保後，得假執行。但被告乙○○、癸○○、戊○○、庚○○、丁○○、辛○○、丑○、丙○○、子○○、壬○○、己○○如於假執
行程序實施前，以新臺幣壹拾萬肆仟佰元為原告預供擔保，得免為假執行。
本判決第二項於原告以新臺幣壹拾貳萬參仟元為被告乙○○供擔保後，得假執行。但被告乙○○如於假執行程序實施前，以新臺幣參拾柒萬零玖佰元為原告預供擔保，得免為假執行。
原告其餘假執行之聲請駁回。
　　事　　　實
甲、原告方面
　一、聲明：
　　（一）被告乙○○、癸○○、戊○○、庚○○、丁○○、辛○○、丑○、丙○○、子○○、壬○○、己○○應將坐落臺中縣東勢鎮○○○段上校栗埔小段三０二、三０
　　　　　二之一地號土地上如附圖所示Ｂ、Ｅ部分建物拆除，並將該部分土地返還原告。
　　（二）被告乙○○、寅○○應給付原告新臺幣（下同）三十七萬零九百元。
　　（三）願供擔保請准宣告假執行。
　二、陳述：
　　（一）訴請被告乙○○、癸○○、戊○○、庚○○、丁○○、辛○○、丑○、丙○○、
　　　　　子○○、壬○○、己○○拆屋還地部分：
　　　　　１、坐落臺中縣東勢鎮○○○段上校栗埔小段三０二、三０二之一地號土地（下
　　　　　　　稱系爭土地）為原告所有，前於民國六十三年間提供與訴外人「正有木業股
　　　　　　　份有限公司」（下稱正有木業公司）〔其後更名為「柏凱木業股份有限公司
　　　　　　　」（下稱柏凱公司）〕興建廠房使用，惟部分建物曾於七十二年間因發生火
　　　　　　　災而告燒毀，僅餘部分建物坐落於系爭土地上。柏凱公司嗣因對外負債未償
　　　　　　　，而經鈞院以七十五年度民執九字第九三五八號民事強制執行事件就該公司
　　　　　　　所有之建物予以拍賣，並由被告乙○○、癸○○、戊○○、庚○○、丁○○
　　　　　　　、辛○○及已故之張春源等人之被繼承人張阿牛拍得如附圖所示Ｂ、Ｅ部分
　　　　　　　建物（下稱系爭建物）之所有權，面積各為四十七平方公尺及三十二平方公
　　　　　　　尺，合計七十九平方公尺。
　　　　　２、訴外人張阿牛嗣於七十八年十一月四日死亡，由其繼承人即被告乙○○、癸○○、戊○○、庚○○、丁○○、辛○○及已故之訴外人張春源繼承取得系
　　　　　　　爭如附圖所示Ｂ、Ｅ部分建物之所有權，訴外人張春源因另於八十八年四月
　　　　　　　三十日死亡，而由繼承人被告丑○、丙○○、子○○、壬○○、己○○共同
　　　　　　　繼承。
　　　　　３、已故之訴外人張阿牛生前雖自法院拍得系爭如附圖所示Ｂ、Ｅ部分建物之所
　　　　　　　有權，但其就如附圖所示Ｂ、Ｅ部分建物所坐落合計七十九平方公尺之系爭
　　　　　　　土地，並無任何合法之使用權源存在，被告乙○○、癸○○、戊○○、庚○○、丁○○、辛○○、丑○、丙○○、子○○、壬○○、己○○既係源於繼
　　　　　　　承關係，始取得如系爭附圖所示Ｂ、Ｅ部分建物之所有權，仍屬無權占有原
　　　　　　　告所有之系爭土地。原告爰依民法第七百六十七條物上請求權之規定，訴請
　　　　　　　被告乙○○、癸○○、戊○○、庚○○、丁○○、辛○○、丑○、丙○○、
　　　　　　　子○○、壬○○、己○○應將如附圖所示Ｂ、Ｅ部分建物拆除，並將該部分
　　　　　　　面積合計七十九平方公尺之土地交還原告。
　　（二）訴請被告乙○○、寅○○給付不當得利部分：
　　　　　１、被告乙○○前於七十八年間，將原告所有系爭三０二、三０二之一地號土地
　　　　　　　出租與被告寅○○經營汽車拆除場，被告乙○○、寅○○二人無權占用原告
　　　　　　　所有上開面積合計三七七八平方公尺之系爭土地，而受有相當於租金之利益
　　　　　　　，並致原告受有損害。原告爰依民法第一百七十九條之規定，訴請被告乙○○、寅○○應將所受之利益返還原告。
　　　　　２、依土地法第一０五條準用同法第九十七條之規定，城市地方建築基地之租金
　　　　　　　，以不超過申報地價年息百分之十計算。被告乙○○、寅○○所占用之土地
　　　　　　　，因非繁華，且目前充為廢棄物處理場使用。原告爰依如附表所示系爭三０
　　　　　　　二、三０二之一地號土地，於八十年七月、八十三年七月、八十六年七月及
　　　　　　　八十九年七月之申報地價一百二十二元、一百四十四元、一百六十元及一百
　　　　　　　六十元之標準，按年息百分之七請求自八十年七月一日起至九十年四月十一
　　　　　　　日強制執行點交時止之不當得利，計為三十七萬零九百元。
　三、對被告抗辯之陳述：
　　（一）原告僅於六十三年間同意無償提供系爭土地予訴外人正有木業公司使用，該項使
　　　　　用借貸關係僅存在於原告與訴外人正有木業公司間，而系爭如附圖所示Ｂ、Ｅ部
　　　　　分建物，雖係已故之訴外人張阿牛經由法院強制執行拍賣而取得，然使用借貸為
　　　　　無償契約，屬貸與人與使用人間之特定關係，此項使用借貸關係無從片面移轉於
　　　　　已故之訴外人張阿牛，況原告亦從未同意已故之訴外人張阿牛得使用系爭土地，
　　　　　則已故之訴外人張阿牛自屬無正當權源占有使用系爭土地，則繼承張阿牛所有系
　　　　　爭建物所有權之被告乙○○、癸○○、戊○○、庚○○、丁○○、辛○○、丑○
　　　　　、丙○○、子○○、壬○○、己○○使用系爭土地亦屬無正當權源，原告訴請拆
　　　　　除系爭如附圖所示Ｂ、Ｅ部分建物，並請求返還該部分土地，自屬有理。
　　（二）被告寅○○雖否認曾向已故之訴外人張阿牛或被告乙○○承租系爭土地，並聲稱
　　　　　係已故之訴外人張阿牛生前委由其管理云云。惟查，被告寅○○於鈞院八十八年
　　　　　度訴字第二七二號返還土地事件審理中自承：
　　　　　１、「我是受張阿牛僱用來管理使用，我每月給他一萬元，租地上所有棚架使用
　　　　　　　，我將錢匯入他的帳戶」、「我是連同圍牆一起自張阿牛處租得」（見該事
　　　　　　　件八十八年二月二十二日勘驗筆錄）。
　　　　　２、「現場土地是我向張阿牛的太太租的」（見同事件八十八年四月九日言詞辯
　　　　　　　論筆錄）
          ３、「是被告我每月一萬元向張阿牛承租，三０二、三０二之一土地及其上建物
          　　」（見同事件八十八年四月三十日言詞辯論筆錄）
          ４、「我本來是聽命張阿牛，後來張阿牛死亡，我聽命於乙○○」（見同事件八
          　　十八年六月二十三日言詞辯論筆錄）等語。
　　　　　可知被告寅○○無權占用之系爭土地，乃係向被告乙○○承租而來，其二人間存
　　　　　在有租賃關係，被告乙○○為間接占有人，被告寅○○則為直接占有人，均屬無
　　　　　權占有，原告自得訴請被告乙○○與被告寅○○共負返還相當於租金之不當得利
　　　　　。
　四、證據：提出地籍圖謄本一份、土地登記簿謄本二份、鈞院八十八年度訴字第二七二號
　　　返還土地事件民事判決及確定證明書各一件、言詞辯論筆錄三份、勘驗筆錄一份、被
　　　告寅○○所提出之答辯狀一份、鈞院七十五年民執九字第九三五八號函一份、鈞院八
　　　十九年執四字第二五九七五號函一份、地價謄本二份、公司登記校正事項卡、股東名
　　　冊各一份、台灣新生報七十二年十二月八日剪報一份（以上均影本）、計算表一份、
　　　繼承系統表二份、戶籍謄本九份為證，並聲請訊問證人蘇洪化。
乙、被告方面：
　壹、被告乙○○、癸○○、戊○○、庚○○、丁○○、辛○○部分：
　　一、聲明：原告之訴及假執行之聲請均駁回。如受不利判決，願供擔保，請准宣告免為
　　　　假執行。
　　二、陳述：
　　　　（一）原告訴請被告乙○○、癸○○、戊○○、庚○○、丁○○、辛○○拆屋還地
　　　　　　　部分：系爭土地固為原告所有，惟原告原為正有木業公司（嗣後更名為柏凱
　　　　　　　公司）之股東，其提供系爭土地供柏凱公司營業使用，柏凱公司乃於六十一
　　　　　　　年在系爭土地上興建廠房使用。七十二年間柏凱公司因欠缺資金，乃以系爭
　　　　　　　房屋向同為股東之已故訴外人張阿牛借款一百五十萬元，並設定抵押權供為
　　　　　　　擔保，時為股東之原告就系爭建物使用系爭土地之權利始終無異議，訴外人
　　　　　　　張阿牛始同意提供借款。七十七年七月間柏凱公司因無力清償貸款，訴外人
　　　　　　　張阿牛乃經由法院拍賣程序而取得系爭如附圖所示Ｂ部分面積四十七平方公
　　　　　　　尺、Ｅ部分面積三十二平方公尺建物之所有權，歷經十餘年至九十一年間，
　　　　　　　原告均未對系爭建物使用系爭土地之權源表示異議，足見系爭建物對系爭土
　　　　　　　地客觀上存在有使用借貸關係，並以建物使用完畢無法繼續使用之狀態為借
　　　　　　　貸關係消滅之時點。從而被告乙○○、癸○○、戊○○、庚○○、丁○○、
　　　　　　　辛○○自屬有權占有，原告訴請拆屋還地為無理由。
　　　　（二）原告主張被告乙○○不當得利部分：
　　　　　　　１、系爭土地上之建物原係訴外人張阿牛所有，並由張阿牛出借予寅○○，
　　　　　　　　　訴外人張阿牛死後，系爭建物屬張阿牛全體繼承人所公同共有，原告僅
　　　　　　　　　對被告乙○○為不當得利之主張，其當事人不適格。
　　　　　　　２、系爭建物使用系爭土地之法律關係既為使用借貸，則被告乙○○自無不
　　　　　　　　　當得利可言。退而言之，倘鈞院認為使用借貸關係並不存在，惟當初被
　　　　　　　　　告寅○○係受訴外人張阿牛委託而管理系爭土地，訴外人張阿牛屬間接
　　　　　　　　　占有人，被告寅○○始為直接占有人，雙方間復為無償關係，被告林美
　　　　　　　　　葉又係因繼承關係始取得系爭建物之所有權，然被告乙○○迄未辦理繼
　　　　　　　　　承登記，應無得利可言。又被告寅○○與訴外人張阿牛間倘有租賃關係
　　　　　　　　　，亦與被告乙○○無關。另依被告寅○○於鈞院八十八年度訴字第二七
　　　　　　　　　二號返還土地事件所陳，亦僅能證明被告寅○○曾給付訴外人張阿牛租
　　　　　　　　　金每月一萬元，被告乙○○並未收受被告寅○○每月一萬元租金，被告
　　　　　　　　　乙○○既無得利，何來返還不當得利？況如附圖所示Ｂ、Ｅ部分建物所
　　　　　　　　　使用之系爭土地面積僅為七十九平方公尺，原告竟以土地全部面積三七
　　　　　　　　　七八平方公尺主張不當得利，尤有不當。
　　三、證據：聲請訊問證人張柄榮。
　貳、被告丑○、丙○○、子○○、壬○○、己○○部分：均未於言詞辯論期日到場，亦未
　　　提出準備書狀作何聲明或陳述。
　參、被告寅○○部分：
　　一、聲明：原告之訴及假執行之聲請均駁回。
　　二、陳述：系爭土地是原告同意訴外人正有木業公司使用，另訴外人張阿牛經法院拍賣
　　　　程序而取得土地上之建物所有權，訴外人張阿牛另同意伊使用系爭土地，伊始經營
　　　　汽車拆除場。訴外人張阿牛死後，被告乙○○告知要付稅金，伊才給付一萬元予被
　　　　告乙○○。又系爭土地充為廢棄物堆棄場，乃係九二一地震後之事，伊基於公益考
　　　　量始無償提供給第三人堆棄使用，伊自屬合法使用，並無不當得利，原告所為主張
　　　　並無理由。
丙、本院依職權調取本院八十八年度訴字第二七二號返還土地民事事件及八十九年度執字第
　　二五九七五號交還土地執行事件卷宗到院參辦。
　　理　　　由
甲、程序方面：
　一、按訴狀送達後，原告不得將原訴變更或追加他訴，但上開規定於該訴訟標的對於數人
　　　必須合一確定時，追加其原非當事人之人為當事人者，不在此限，民事訴訟法第二百
　　　五十五條第一項第五款定有明文。查原告起訴時，就聲明第一項所示訴請拆除坐落臺
　　　中縣東勢鎮○○○段上校栗埔小段第三０二、三０二之一地號土地上如附圖所示Ｂ、
　　　Ｅ部分建物，及將該部分面積合計七十九平方公尺之土地返還原告，原僅以被告乙○○、癸○○、張春源、戊○○、庚○○、丁○○、辛○○為被告，因訴外人張春源業
　　　於起訴前之八十八年四月三十日死亡，原告乃追加已故之張春源之繼承人即被告丑○
　　　、丙○○、子○○、壬○○、己○○為共同被告。因原告所訴請拆除之如附圖所示Ｂ
　　　、Ｅ部分建物為被告乙○○、癸○○、戊○○、庚○○、丁○○、辛○○、丑○、丙○○、子○○、壬○○、己○○全體本於繼承關係而公同共有，訴訟標的之法律關係
　　　，對被告乙○○、癸○○、戊○○、庚○○、丁○○、辛○○、丑○、丙○○、子○○、壬○○、己○○全體必須合一確定，故原告追加被告丑○、丙○○、子○○、壬○○、己○○為被告，依首揭規定，應予准許，合先敘明。
　二、本件被告丑○、丙○○、子○○、壬○○、己○○未於言詞辯論期日到場，核無民事
　　　訴訟法第三百八十六條各款所列情形，爰依原告聲請，就被告丑○、丙○○、子○○
　　　、壬○○、己○○部分，由其一造辯論而為判決。
乙、實體方面：
　壹、原告訴請被告乙○○、癸○○、戊○○、庚○○、丁○○、辛○○、丑○、丙○○、
　　　子○○、壬○○、己○○拆屋還地部分：
　　一、本件原告起訴主張：坐落臺中縣東勢鎮○○○段上校栗埔小段三０二、三０二之一
　　　　地號之系爭土地，為原告所有，前於六十三年間提供與訴外人正有木業公司（其後
　　　　更名為柏凱公司）興建廠房使用，惟其中部分建物曾於七十二年間因發生火災而告
　　　　燒毀，僅餘部分建物坐落於系爭土地上。柏凱公司嗣因對外負債未償，而經本院以
　　　　七十五年度民執九字第九三五八號民事強制執行事件就該公司所有如附圖所示Ｂ、
　　　　Ｅ部分之建物執行拍賣，並由被告乙○○、癸○○、戊○○、庚○○、丁○○、辛○○及已故之張春源等人之被繼承人張阿牛拍得。訴外人張阿牛嗣於七十八年十一
　　　　月四日死亡，由其繼承人即被告乙○○、癸○○、戊○○、庚○○、丁○○、辛○○及已故之張春源繼承取得系爭建物之所有權，因訴外人張春源於八十八年四月三
　　　　十日死亡，故而由被告丑○、丙○○、子○○、壬○○、己○○共同繼承。已故之
　　　　訴外人張阿牛生前雖自法院拍得系爭如附圖所示Ｂ、Ｅ部分建物之所有權，但其就
　　　　如附圖所示Ｂ、Ｅ部分建物所坐落合計七十九平方公尺之系爭土地，並無任何合法
　　　　之使用權源。被告乙○○、癸○○、戊○○、庚○○、丁○○、辛○○、丑○、丙○○、子○○、壬○○、己○○繼承如系爭附圖所示Ｂ、Ｅ部分建物，亦屬無權占
　　　　有原告所有之系爭土地，原告爰依民法第七百六十七條之物上請求權規定，訴請被
　　　　告乙○○、癸○○、戊○○、庚○○、丁○○、辛○○、丑○、丙○○、子○○、
　　　　壬○○、己○○應將如附圖所示Ｂ、Ｅ部分建物拆除，並將該部分面積合計七十九
　　　　平方公尺之土地交還原告等語。
　　二、被告乙○○、癸○○、戊○○、庚○○、丁○○、辛○○對系爭土地為原告所有一
　　　　節，並不爭執，惟以：原告原為正有木業公司（嗣後更名為柏凱公司）之股東，其
　　　　提供系爭土地供柏凱公司營業使用，柏凱公司乃於六十一年在系爭土地上興建廠房
　　　　使用。七十二年間柏凱公司因欠缺資金，乃以系爭房屋向同為股東之被告乙○○、
　　　　癸○○、戊○○、庚○○、丁○○、辛○○之衼被繼承人張阿牛借款一百五十萬元
　　　　，並設定抵押權供為擔保，時為股東之原告就系爭建物使用系爭土地之權利始終無
　　　　異議，張阿牛始同意提供借款。七十七年七月間柏凱公司因無力清償貸款，訴外人
　　　　張阿牛乃經由法院拍賣程序而取得系爭如附圖所示Ｂ部分面積四十七平方公尺、Ｅ
　　　　部分面積三十二平方公尺建物之所有權，歷經十餘年至九十一年間，原告均未對系
　　　　爭建物使用系爭土地之權源表示異議，足見系爭建物對系爭土地客觀上存在有使用
　　　　借貸關係，並以建物使用完畢無法繼續使用之狀態為借貸關係消滅之時點。從而被
　　　　告乙○○、癸○○、戊○○、庚○○、丁○○、辛○○自屬有權占有，原告訴請拆
　　　　屋還地為無理由等語，資為抗辯。另被告丑○、丙○○、子○○、壬○○、己○○
　　　　等經合法通知，均未到庭，且未提出書狀作何聲明或陳述供為抗辯。
　　三、按所有權人對於無權占有或侵奪其所有物者，得請求除去之。民法第七百六十七條
　　　　定有明文。次按，當事人主張有利於己之事實者，就其事實有舉證之責任，民事訴
　　　　訟法第二百七十七條前段亦有明定。經查：
　　　　（一）原告主張其為坐落臺中縣東勢鎮○○○段上校栗埔小段第三０二、三０二之
　　　　　　　一地號系爭土地之所有人一節，業據其提出土地登記謄本二份為證。次查，
　　　　　　　系爭土地上確有如附圖所示Ｂ、Ｅ部分之系爭建物坐落其上，其中Ｂ部分建
　　　　　　　物為磚造建物，跨連坐落在系爭二筆土地上，坐落三０二地號土地上之面積
　　　　　　　為０‧００三九公頃（即三十九平方公尺）、坐落三０二之一地號土地上之
　　　　　　　面積為０‧０００八公頃（即八平方公尺）；另Ｅ部分建物則為木造建物，
　　　　　　　坐落在三０二地號土地上面積０‧００三二公頃（即三十二平方公尺），如
　　　　　　　附圖所示Ｂ、Ｅ部分建物面積合計為七十九平方公尺，業經本院八十八年度
　　　　　　　訴字第二七二號返還土地事件承審法官於八十九年二月二十二日履勘現場並
　　　　　　　囑託台中縣東勢地政事務所派員協助測量在案，有勘驗筆錄（見本院八十八
　　　　　　　年度訴字第二七二號卷宗第一宗第二二九頁），及臺中縣東勢地政事務所八
　　　　　　　十九年六月二十六日八九中東地二字第五二一０號函附鑑測圖各一份在卷可
　　　　　　　稽（見本院八十八年度訴字第二七二號卷宗第一宗第二二九頁、第二宗第二
　　　　　　　六頁），且為兩造所不爭執，核屬實在。
　　　　（二）土地所有人主張占有人無權占有系爭土地，請求拆除地上建物並交還土地，
　　　　　　　占有人應就占有系爭土地有正當權源存在之事實，負舉證之責（最高法院八
　　　　　　　十八年度台上字第一一六四號、八十五年度台上字第一一二０號判決意旨參
　　　　　　　照）。本件原告本於所有人之地位，主張被告乙○○、癸○○、戊○○、庚○○、丁○○、辛○○、丑○、丙○○、子○○、壬○○、己○○所共有如
　　　　　　　附圖所示Ｂ部分面積四十七平方公尺、Ｅ部分面積三十二平方公尺之系爭建
　　　　　　　物，無權占有原告所有之系爭土地，並訴請拆屋還地。則被告乙○○、癸○○、戊○○、庚○○、丁○○、辛○○、丑○、丙○○、子○○、壬○○、
　　　　　　　己○○就渠等所共有如附圖所示Ｂ部分面積四十七平方公尺、Ｅ部分面積三
　　　　　　　十二平方公尺之建物占有系爭土地乃係本於正當權源之事實，自應負證明之
　　　　　　　責。
　　　　（三）被告乙○○、癸○○、戊○○、庚○○、丁○○、辛○○雖以前揭情詞置辯
　　　　　　　。但查，原告對於其為正有木業公司之股東，曾將其所有之系爭土地提供予
　　　　　　　正有木業公司興建建物使用，其後如附圖所示Ｂ部分面積四十七平方公尺、
　　　　　　　Ｅ部分面積三十二平方公尺之建物，由已故訴外人張阿牛經由民事強制執行
　　　　　　　程序而拍賣取得建物所有權一節，固不爭執，並有原告所提出之正有木業公
　　　　　　　司登記校正事項卡所附股東名冊，及本院七十六年五月十三日七十五年民執
　　　　　　　九字第九三五八號證明書附於本院八十八年度訴字第二七二號民事卷宗（第
　　　　　　　一宗六十二頁）可稽，信屬實在。惟原告另否認曾經同意已故之訴外人張阿
　　　　　　　牛及被告等人得使用系爭土地之情事。
　　　　　　　１、按使用借貸為無償契約，原屬貸與人與使用人之特定關係，除當事人另
　　　　　　　　　有特約外，無移轉其權利於第三人之可言（最高法院八十六年度台上字
　　　　　　　　　第三七七六號判決意旨可資參照）。查本件訴外人正有木業公司就系爭
　　　　　　　　　土地與原告間雖存在有使用借貸關係，另訴外人張阿牛亦係經由法院之
　　　　　　　　　強制執行拍賣程序而取得系爭建物之所有權，惟使用借貸既為特定人間
　　　　　　　　　之債之關係，無從因使用人片面行為而移轉其使用權利於第三人。另被
　　　　　　　　　告等復未能另行舉證證明原告有容許已故之訴外人張阿牛得使用系爭土
　　　　　　　　　地之特約存在，揆諸前開最高法院判決意旨觀之，已故之訴外人張阿牛
　　　　　　　　　生前固係經由法院之民事強制執行拍賣程序而取得如附圖所示Ｂ部分面
　　　　　　　　　積四十七平方公尺、Ｅ部分面積三十二平方公尺之系爭建物所有權，惟
　　　　　　　　　此與系爭建物是否有正當權源占有系爭土地，仍屬二事，尚不足為被告
　　　　　　　　　等有利之認定。
　　　　　　　２、次查，被告乙○○、癸○○、戊○○、庚○○、丁○○、辛○○雖以原
　　　　　　　　　告歷經十餘年期間，均未對系爭如附圖所示Ｂ、Ｅ部分建物使用系爭土
　　　　　　　　　地之權源表示異議之情形，而為其等應有使用系爭土地之正當權源之抗
　　　　　　　　　辯。惟查，已登記土地之所有權人，欲何時行使其物上請求權，乃係其
　　　　　　　　　權利，並無時效消滅之問題（司法院大法官會議釋字第一０七號解釋參
　　　　　　　　　照），是被告乙○○、癸○○、戊○○、庚○○、丁○○、辛○○徒以
　　　　　　　　　原告經久未行使返還請求權，即謂渠等對系爭土地有正當使用權源云云
　　　　　　　　　，亦屬無據。
　　　　　　　３、另查，被告乙○○、癸○○、戊○○、庚○○、丁○○、辛○○所聲請
　　　　　　　　　訊問之證人張柄榮雖到院證稱：「我是於六十九年間向卯○○的兄弟購
　　　　　　　　　買正有木業公司的部分股份，大約二分之一，我以我太太的名義登記．
　　　　　　　　　．．卯○○當初入股就是提供他的土地給公司作為廠房用地，將土地的
　　　　　　　　　使用代價作為入股的股金．．．」等語。惟稽諸正有木業公司之登記校
　　　　　　　　　正事項卡所載內容，原告乃係出資股款三十萬元，此外並無原告同意提
　　　　　　　　　供系爭土地供正有木業公司使用而充為入股股金之證據；又同為正有木
　　　　　　　　　業公司之創立股東為原告之兄之證人蘇洪化亦到院證稱：「卯○○有出
　　　　　　　　　資．．．卯○○當時確實出資多少我不記得，而且他常常拿錢給公司用
　　　　　　　　　。
　　　　　　　　　」等語；另依上開公司登記校正事項卡所示，正有木業公司早於六十二
　　　　　　　　　年九月二十七日即經主管機關核准設立登記，而證人張柄榮既稱係六十
　　　　　　　　　九年間始加入正有木業公司為股東，則證人張柄榮如何知悉正有木業公
　　　　　　　　　司於六十二年間創立時之情形？況證人張柄榮自稱於當年係以八百萬元
　　　　　　　　　之資金入主正有木業公司之經營，此項金額於當時係屬鉅資，然卻未見
　　　　　　　　　相關證據留存。是證人張柄榮所稱原告以系爭土地之使用代價作為入股
　　　　　　　　　之股金一節，尚難遽信。本院另參諸證人張柄榮所另證稱：「．．．他
　　　　　　　　　（指原告）並沒有明確的表示，日後廠房若遭拍賣，他的土地願不願意
　　　　　　　　　讓新所有人使用」等語，益見原告並未明示同意將系爭土地供正有木業
　　　　　　　　　公司以外之人使用。是證人張柄榮上開證言，亦無從為原告有同意訴外
　　　　　　　　　人張阿牛所拍賣取得之系爭建物得使用系爭土地之證明。
　　　　　　　４、又按，民法第八百七十六條第一項前段固規定土地及其上之建築物，同
　　　　　　　　　屬於一人所有，而僅以土地或僅以建築物為抵押者，於抵押物拍賣時，
　　　　　　　　　視為已有地上權之設定。惟該法定地上權成立之前提要件，乃須土地及
　　　　　　　　　其上之建築物同屬於一人所有時，始有其適用。本件系爭土地為原告所
　　　　　　　　　有，而系爭建物於設定抵押權予訴外人張阿牛時，系爭建物之所有權則
　　　　　　　　　為正有木業公司所有，亦即系爭土地及系爭建物並不屬於同一人所有，
　　　　　　　　　此為兩造所不爭執。是本件訴外人張阿牛雖經拍賣程序而取得系爭建物
　　　　　　　　　之所有權，然對系爭土地亦無法定地上權可言，洵無疑義。
　　　　（四）基上所述，系爭坐落臺中縣東勢鎮○○○段上校栗埔小段第三０二、三０二
　　　　　　　之一地號土地既為原告所有，被告等人未能證明渠等本於繼承而取得公同共
　　　　　　　有關係之系爭如附圖所示Ｂ部分面積四十七平方公尺、Ｅ部分面積三十二平
　　　　　　　方公尺之建物占有系爭土地，乃係本於正當之權源。則原告本於所有權人之
　　　　　　　地位，依民法第七百六十七條規定，訴請被告乙○○、癸○○、戊○○、庚○○、丁○○、辛○○、丑○、丙○○、子○○、壬○○、己○○應將坐落
　　　　　　　臺中縣東勢鎮○○○段上校栗埔小段第三０二、三０二之一地號系爭土地上
　　　　　　　如附圖所示Ｂ部分面積四十七平方公尺、Ｅ部分面積三十二平方公尺之建物
　　　　　　　拆除，並將該部分土地交還原告，於法洵屬有據，應予准許。
　貳、原告訴請被告乙○○、寅○○給付不當得利部分：
　　一、本件原告另主張：被告乙○○前於七十八年間，將原告所有系爭三０二、三０二之
　　　　一地號土地出租與被告寅○○經營汽車拆除場，被告乙○○、寅○○二人無權占用
　　　　原告所有上開面積合計三七七八平方公尺之土地，受有相當於租金之利益，並致原
　　　　告受有損害。爰依民法第一百七十九條規定，訴請被告乙○○、寅○○應依如附表
　　　　所示系爭三０二、三０二之一地號土地，於八十年七月、八十三年七月、八十六年
　　　　七月及八十九年七月之申報地價一百二十二元、一百四十四元、一百六十元及一百
　　　　六十元，並按年息百分之七，給付自八十年七月一日起至九十年四月十一日強制執
　　　　行點交時止之不當得利三十七萬零九百元之利益予原告等語。
　　二、被告乙○○及寅○○，對原告所請求給付相當於租金之不當得利之地價、期間及標
　　　　準等節，並未爭執。惟被告乙○○另以：系爭建物原係訴外人張阿牛所有，並由張
　　　　阿牛出借予寅○○，訴外人張阿牛死後，系爭建物屬張阿牛全體繼承人所公同共有
　　　　，原告僅對被告乙○○為不當得利之主張，其當事人不適格，又系爭建物使用系爭
　　　　土地之法律關係既為使用借貸，則被告乙○○自無不當得利可言。退而言之，倘鈞
　　　　院認為使用借貸關係並不存在，惟當初被告寅○○係受訴外人張阿牛委託而管理系
　　　　爭土地，訴外人張阿牛屬間接占有人，被告寅○○始為直接占有人，雙方間為無償
　　　　關係，被告乙○○係因繼承關係始取得系爭建物之所有權利，然迄未辦理繼承登記
　　　　，應無得利可言。又被告寅○○與訴外人張阿牛間倘有租賃關係，亦與被告乙○○
　　　　無關。且依被告寅○○於本院八十八年度訴字第二七二號返還土地事件所陳，亦僅
　　　　能證明被告寅○○曾給付訴外人張阿牛租金每月一萬元，被告乙○○並未收受被告
　　　　寅○○之每月一萬元租金，被告乙○○既無得利，何來返還不當得利？況如附圖所
　　　　示Ｂ、Ｅ部分建物所使用之系爭土地面積僅為七十九平方公尺，原告竟以土地全部
　　　　面積三七七八平方公尺主張不當得利，尤有不當等語抗辯。
　　三、被告寅○○則謂：系爭土地是原告同意訴外人正有木業公司使用，而訴外人張阿牛
　　　　係經法院拍賣程序而取得土地上之建物所有權，訴外人張阿牛並同意伊使用，伊經
　　　　營汽車拆除場。張阿牛死後，被告乙○○告知要付稅金，伊才付一萬元予被告乙○○。又系爭土地充為廢棄物堆棄場，係於九二一地震之後，伊始無償提供給第三人
　　　　堆棄使用，支付被告乙○○一萬元也是同時的事情，伊屬合法使用，並無不當得利
　　　　，原告所請為無理由等語，資為抗辯。
　　四、按民法第八百二十八條第二項所定應得公同共有人全體之同意者，係指對公同共有
　　　　物之處分或對公同共有物其他權利之行使而言，若與公同共有物本身之權利有別，
　　　　或亦非對公同共有物之其他權利行使行為，應無民法第八百二十八條第二項之適用
　　　　，此時該公同共有人縱未一同起訴或被訴，仍應認其當事人之適格並無欠缺（最高
　　　　法院五十四年台上字第二０三五號判例參照）。
　　　　本件原告訴請被告乙○○、寅○○給付不當得利，其範圍雖包括被告乙○○與其他
　　　　被告癸○○、戊○○、庚○○、丁○○、辛○○、丑○、丙○○、子○○、壬○○
　　　　、己○○所公同共有之系爭如附圖所示Ｂ部分面積四十七平方公尺、Ｅ部分面積三
　　　　十二平方公尺之建物所坐落之土地面積在內，惟原告此部分主張係本於不當得利之
　　　　法律關係而為，無涉系爭公同共有建物之處分或其他權利之行使，被告乙○○以外
　　　　之其他繼承人並無一同被訴之必要。是被告乙○○所辯系爭建物為訴外人張阿牛之
　　　　全體繼承人所公同共有，而原告僅對被告乙○○為主張，其當事人不適格云云，尚
　　　　非有據。
　　五、次按，無法律上之原因而受利益，致他人受損害者，應返還其利益；城市地方之房
　　　　屋租金，以不超過土地及其建築物申報總價額年息百分之十為限，前開規定於租用
　　　　基地建築房屋準用之，民法第一百七十九條、土地法第九十七條第一項、第一百零
　　　　五條分別定有明文。又按，依不當得利之法則請求返還不當得利，以無法律上之原
　　　　因而受利益，致他人受有損害為其要件；又所謂受利益致他人受損害，必須受利益
　　　　與受損害之間，有因果關係存在，其間有無因果關係，應視受利益之原因事實，與
　　　　受損害之原因事實，是否同一事實為斷，如非同一事實，縱令兩事實之間有所牽連
　　　　，亦無因果關係；如無直接因果關係，即無不當得利可言（最高法院六十一年台上
　　　　字第一六九五號判例、四十八年度台上字第一五五五號判決及八十二年度台上字第
　　　　一七三一號判決意旨參照）。經查：
　　　　（一）如附圖所示Ｂ、Ｅ部分之建物對系爭土地並無正當使用權源，已如前述。被
　　　　　　　告乙○○雖辯稱系爭土地是訴外人張阿牛生前交由被告寅○○管理，其僅係
　　　　　　　因繼承關係取得房屋所有權利，迄未辦理繼承登記，且亦未收受被告寅○○
　　　　　　　之每月一萬元租金，並無得利云云。惟查：
　　　　　　　１、被告寅○○前於本院八十八年度訴字第二七二號返還土地事件審理中自
　　　　　　　　　承：「我是受張阿牛僱用來管理使用，我每月給他一萬元，租地上所有
　　　　　　　　　棚架使用，我將錢匯入他的帳戶。」、「我是連同圍牆一起自張阿牛處
　　　　　　　　　租得」（見該事件八十八年二月二十二日勘驗筆錄）、「現場土地是我
　　　　　　　　　向張阿牛的太太租的」（見同事件該案八十八年四月九日言詞辯論筆錄
　　　　　　　　　）、「是被告我每月一萬元向張阿牛承租，三０二、三０二之一土地及
　　　　　　　　　其上建物」（見同事件八十八年四月三十日言詞辯論筆錄）、「我本來
　　　　　　　　　是聽命張阿牛，後來張阿牛死亡，我聽命於乙○○」（見同事件八十八
　　　　　　　　　年六月二十三日言詞辯論筆錄）等語，並於本院審理中自承有交付一萬
　　　　　　　　　元予被告乙○○。
　　　　　　　２、按使用借貸與租賃，雖同為當事人約定一方以物交他方使用，但二者性
　　　　　　　　　質迥不相同。在使用借貸應為無償，如係有償，不論其名稱（補償、補
　　　　　　　　　貼、或其他）如何，以及契約所用之文字（借貸、貸與、或其他）如何
　　　　　　　　　，均不得謂非租賃，最高法院著有五十二年度台上字第二七三九號判決
　　　　　　　　　可稽。易言之被告乙○○縱非以租金名義而向被告寅○○收取每月一萬
　　　　　　　　　元之款項，仍不影響其間之租賃關係之存在效力。足徵訴外人張阿牛生
　　　　　　　　　前確已將其經由民事強制執行拍賣程序所取得之建物，連同圍牆內之系
　　　　　　　　　爭土地全部出租予被告寅○○使用，且於七十八年十一月四日訴外人張
　　　　　　　　　阿牛死亡後，由被告乙○○繼受與被告寅○○間之租賃關係。
　　　　　　　３、另查，縱使被告乙○○與被告寅○○間就系爭土地之使用係屬無償。惟
　　　　　　　　　按，無權占有使用他人土地，可能獲得相當於租金之利益，為社會通常
　　　　　　　　　之觀念（最高法院六十一年台上字第一六九五號判例意旨參照）。被告
　　　　　　　　　乙○○占有系爭土地，而受有相當於租金之利益，並致原告不能使用收
　　　　　　　　　益上開土地，自受有相當於租金之損害，亦即被告乙○○獲有不當利益
　　　　　　　　　，是被告乙○○辯稱其並未得利云云，亦無足採。基此，原告訴請被告
　　　　　　　　　乙○○返還相當於租金之不當利益，即屬有據。
　　　　　　　４、又查，原告係於六十一年八月九日取得之系爭坐落臺中縣東勢鎮○○○
　　　　　　　　　段上校栗埔小段第三０二地號土地面積二六二七平方公尺之所有權；另
　　　　　　　　　於六十一年八月二十九日取得同段第三０二之一地號土地面積一一五一
　　　　　　　　　平方公尺之所有權，有原告所提出之土地登記謄本二份在卷可稽；又原
　　　　　　　　　告前以本院八十八年度訴字第二七二號民事返還土地事件，訴請被告黃
　　　　　　　　　秋森返還之土地範圍，為系爭二筆土地如附圖所示Ｂ部分（四十七平方
　　　　　　　　　公尺）、Ｅ部分（三十二平方公尺）以外之位置，面積計為三六九九平
　　　　　　　　　方公尺，連同如附圖所示Ｂ、Ｅ部分建物所坐落面積七十九平方公尺之
　　　　　　　　　土地，合計為三七七八平方公尺等情，業經本院依職權調取本院八十八
　　　　　　　　　年度訴字第二七二號返還土地民事事件及八十九年度執字第二五九七五
　　　　　　　　　號交還土地執行事件卷宗核閱無誤。本院另參諸八十八年度訴字第二七
　　　　　　　　　二號返還土地民事事件卷附現場照片，系爭兩筆土地上除建物外，另堆
　　　　　　　　　置有大量廢棄車輛占用中，其外並有圍牆及大門。是被告乙○○所辯原
　　　　　　　　　告請求之範圍超過七十九平方公尺為過當云云，亦無足採。
　　　　　　　５、末查，系爭三０二、三０二之一地號土地，於八十年七月、八十三年七
　　　　　　　　　月、八十六年七月及八十九年七月之申報地價均分別為一百二十二元、
　　　　　　　　　一百四十四元、一百六十元及一百六十元，有地價謄本二紙在卷可稽，
　　　　　　　　　且為兩造所未爭執。本院審酌被告乙○○所占用之系爭土地，位於臺中
　　　　　　　　　縣東勢鎮，尚非繁榮，且僅供廢棄車輛堆置場使用，因認原告所主張按
　　　　　　　　　申報地價年息百分之七計算被告乙○○所受相當於租金之利益，尚屬合
　　　　　　　　　理，從而，原告請求詳如附表計算式所示自八十年七月一日起至九十年
　　　　　　　　　四月十一日止之相當於租金之利益三十七萬零九百元，為有理由，應予
　　　　　　　　　准許。
　　　　（二）原告訴請被告寅○○給付不當得利部分：經查，被告寅○○占有使用系爭土
　　　　　　　地，乃係基於其與訴外人張阿牛及被告乙○○間之租賃契約而來，雖該租賃
　　　　　　　契約對於原告不生效力，惟租賃乃特定當事人間所締結之契約，出租人本不
　　　　　　　以所有人為限，故已故訴外人張阿牛及被告乙○○，將系爭土地出租予被告
　　　　　　　寅○○，該租賃契約於出租人與承租人間仍屬有效，承租人有依約支付租金
　　　　　　　之義務，自未因占有使用系爭土地而受有免付相當於租金之利益，土地所有
　　　　　　　人自不得依不當得利之規定對屬承租人之被告寅○○為返還利益之請求（最
　　　　　　　高法院八十三年度台上字第一一三九號判決意旨參照），從而，原告依不當
　　　　　　　得利之法律關係，訴請被告寅○○返還其利益，尚非有據，應予駁回。
　參、綜上所述，系爭坐落臺中縣東勢鎮○○○段上校栗埔小段第三０二、三０二之一地號
　　　土地為原告所有，被告乙○○、癸○○、戊○○、庚○○、丁○○、辛○○、丑○、
　　　丙○○、子○○、壬○○、己○○等人未能證明渠等本於繼承而取得公同共有關係之
　　　系爭如附圖所示Ｂ部分面積四十七平方公尺、Ｅ部分面積三十二平方公尺之建物，占
　　　有系爭土地係本於合法正當之權源，則原告本於所有權人之地位，依民法第七百六十
　　　七條規定，訴請被告乙○○、癸○○、戊○○、庚○○、丁○○、辛○○、丑○、丙○○、子○○、壬○○、己○○應將坐落臺中縣東勢鎮○○○段上校栗埔小段第三０
　　　二、三０二之一地號系爭土地上如附圖所示Ｂ部分面積四十七平方公尺、Ｅ部分面積
　　　三十二平方公尺之建物拆除，並將該部分土地交還原告，洵屬有據，應予准許。又已
　　　故之訴外人張阿牛生前確有將其經由民事強制執行拍賣程序所取得之建物，連同圍牆
　　　內之系爭土地出租予被告寅○○使用，訴外人張阿牛於七十八年十一月四日死亡後，
　　　即改由被告乙○○將系爭土地出租與被告寅○○，則被告乙○○無權占有系爭土地，
　　　自受有相當於租金之利益，並致原告受有相當於租金之損害，則原告按如附表所示計
　　　算式，訴請被告乙○○返還相當於租金之不當利益三十七萬零九百元，為有理由，亦
　　　應准許。至原告訴請被告寅○○給付不當得利部分，因被告寅○○占有使用系爭土地
　　　，乃係基於其與訴外人張阿牛與被告乙○○間之租賃關係而來，被告寅○○依約本有
　　　支付租金之義務，自未因占有使用系爭土地而受有免付相當於租金之利益，原告依不
　　　得依不當得利之規定，對屬承租人地位之被告寅○○為返還利益之請求，尚非有據，
　　　則予駁回。
　肆、原告陳明願供擔保以代釋明，聲請宣告准予假執行；另被告乙○○、癸○○、戊○○
　　　、庚○○、丁○○、辛○○亦陳明願於假執行程序實施前，預供擔保而免為假執行；
　　　被告丑○、丙○○、子○○、壬○○、己○○雖未陳明願供擔保請准宣告免為假執行
　　　，惟法院依民事訴訟法第三百九十二條規定，准被告於假執行程序實施前預供擔保，
　　　乃係依職權斟酌之事項，被告為此項聲明不過為促使法院為職權之發動而已，基此就
　　　原告勝訴部分，爰分別酌定相當之擔保金額，併予宣告。至原告敗訴部分，其假執行
　　　之聲請，則因訴之駁回而失所依附，應予駁回。
　伍、本件事證已臻明確，兩造其餘攻擊防禦方法與舉證，核與判決結果無影響，爰不逐一
　　　論述，附此敘明。
丙、據上論結，本件原告之訴為一部有理由，一部無理由，依民事訴訟法第三百八十五條第
　　一項、第七十九條但書、第八十五條第一項但書、第三百九十條第二項、第三百九十二
　　條，判決如主文。
中　　　　華　　　　民　　　　國　 九十一　 年　　 十二　　　月　　 十二　　　日
　　　　　　　　　　　　　　　　　　　臺灣臺中地方法院民事第三庭
~B法　　　官　林宗成
右為正本係照原本作成
如不服本判決，應於判決送達後二十日內，向本院提出上訴狀。
中　　　　華　　　　民　　　　國　 九十一　 年　　 十二　　　月　　 十二　　　日
~B法院書記官
